臺灣高等法院臺中分院刑事判決　　 94年度上更(一)字第329號
上　訴　人　臺灣台中地方法院檢察署檢察官
被　　　告　甲○○
選任辯護人　林道啟律師
上列上訴人因被告違反山坡地保育利用條例案件，不服臺灣臺中
地方法院91年度訴字第881號中華民國91年8月9日第一審判決（
起訴案號 ：臺灣臺中地方法院檢察署90年度偵字第16809號、19
482號及91年偵字第5845號 ），提起上訴，判決後，經最高法院
發回更審，本院判決如下：
    主  文
原判決關於甲○○部分撤銷。
甲○○違反在公有山坡地不得擅自開發及利用之規定，處有期徒
刑柒月，緩刑參年。
    事  實
一、被告甲○○係址設台中縣沙鹿鎮○○街一三八號一樓環成企
    業有限公司（以下簡稱為環成公司）之副總經理，實際負責
    環成公司對外之業務經營，為環成公司之受僱人。其明知在
    公有山坡地內，不得擅自為開發及利用行為，且明知環成公
    司於民國（下同）八十九年八月二十九日，雖曾與案外人乙
    ○○簽訂租約，租用乙○○向台中縣和平鄉公所合法承租之
    坐落台中縣和平鄉○○段第一０五三號（以下簡稱為一０五
    三號）面積約０‧三一三０公頃之公有山坡地，惟環成公司
    向乙○○租用之土地僅有一０五三號之土地，並不包括同段
    第一０五六號、第一０五七號公有山坡地（上開土地使用分
    區均為山坡地保育區，係屬中華民國所有，委由行政院原住
    民委員會管理之原住民保留地），詎被告甲○○竟仍於八十
    九年九月間起，未經主管機關許可，即擅自在上開一０五六
    號 (面積0.021公頃)、第一０五七號 (面積1.554公頃)公有
    山坡地上設置環成公司所屬預拌混凝土廠及供工作暫住之貨
    櫃屋，開發及利用面積連同一０五三號地共1.0691公頃 (其
    中在1053號土地之開發及利用行為，未成立犯罪) 。嗣於同
    年九月二十九日上午十時許，經警會同台中縣和平鄉公所農
    業課課員在上址當場查獲。
二、案經臺中縣警察局和平分局移送原審法院檢察署檢察官，偵
    查起訴。
    理　由
一、訊據被告甲○○固坦承係環成公司之副總經理，實際負責該
    公司對外之業務經營，於上開時間有與案外人乙○○簽訂租
    約，租用上開一０五三號土地，及該公司嗣曾在上開一０五
    三號、一０五六號、一０五七號等公有山坡地上設置預拌混
    凝土廠及供工作暫住之貨櫃屋與水泥壩、水泥槽、沙石槽等
    予以占用之事實不諱，惟矢口否認有違反山坡地保育利用條
    例第三十四條第一項之犯行，辯稱：伊公司與案外人乙○○
    簽訂上開租約時雖租約上僅載明租用一０五三號，但實際上
    一０五三號、一０五六號、一０五七號等三筆土地均有承租
    ，因一０五三號土地原係乙○○以其名義向和平鄉所承租，
    一０五六號、一０五七號土地則係乙○○之父劉佳炳所承租
    ，劉佳炳死亡後，乙○○尚未辦理繼承登記，當時乙○○對
    伊說租約以一０五三號土地代表即可，故一０五六號、一０
    五七號土地始未列入租約內，但乙○○有口頭答應伊公司可
    使用一０五六號、一０五七號土地。又伊公司設置上開預拌
    混凝土廠及貨櫃屋有無佔用到一０五六號、一０五七號土地
    ，伊並不知道。至劉佳炳事實上有無合法承租一０五六號、
    一０五七號土地，伊並不清楚，惟當初附近之人均說該土地
    係由乙○○在使用，且台電公司於八十二年間在一０五七號
    土地上設置棄碴場時係同時與和平鄉公所及乙○○協調，故
    伊主觀上認乙○○對一０五七號土地有合法承租權云云。
二、唯查，被告甲○○代表環成公司與案外人乙○○簽訂之租約
    中，僅載明租用土地為一０五三地號土地，有該土地租約書
    附卷可按，並據證人乙○○於本院審理時證陳屬實。其餘第
    一０五六地號、第一０五七地號土地並無他人合法租用等情
    ，有台中縣和平鄉公所九十年十二月十日（九０）和鄉農字
    第一八六二六號函暨函附相關租約函文及九十一年二月二十
    二日（九一）和鄉農字第二四七五號函暨函附山地保留地使
    用清冊與九十四年十月二十六日和鄉農字第0940018382號函
    暨所附原住民保留地使用清冊及調查清冊 (見本卷第27至29
    頁)在卷可稽，此外復有證人即台中縣和平鄉公所農業課課
    員詹明松於本院前審訊問中之證述可按，而該第一０五六地
    號、第一０五七地號土地確被占用，亦有卷附土地複丈成果
    圖二份、現場照片四十八張、現場草圖乙張、土地地籍清冊
    五張、土地使用現況調查表七張、會勘記錄乙份、台中縣政
    府函乙紙、台中縣政府會勘紀錄報告表乙紙等，可資佐證。
    而該第一０五六地號、第一０五七地號土地確為國有土地，
    亦有土地登記謄本五張卷附為憑。而台中縣東勢地政事務所
    依前揭會勘情形就環成公司設置預拌混凝土廠及貨櫃屋所使
    用之土地位置，經實際測量結果，被告環成公司所設置之上
    開貨櫃屋、砂石槽、砂石輸送帶、水泥槽、地磅及辦公室等
    ，均坐落在上開一０五三號及第一０五七號土地上，有台中
    縣東勢地政事務所九十年十月五日九十中東地測字第一一八
    五七號函檢送之複丈成果圖附卷可稽（見一九四八二號偵查
    卷第三十三頁至第三十四頁），再者，該第一０五六地號土
    地部分為地磅佔用，並據台中縣東勢地政事務所於九十四年
    十月二十八日以中縣地測字第0940009784號函暨檢附之套合
    後透明圖紙一份附於本卷第25、26、30頁可按。故被告占用
    公有土地之事實，已至明確。
三、至證人乙○○雖於警訊時證稱：「一０五三地號土地是我向
    公所承租，而一０五四、一０五五、一０五六、一０五七地
    號土地目前還登記在我父親劉佳炳（已於十幾年前死亡）原
    測人名下，算是我所有，尚未合法變更承租，但有口頭答應
    被告甲○○使用」等語（見一六八０九號偵查卷第十五頁反
    面至第十六頁），於原審調查時結證稱：「我有將一０五三
    號土地租給被告甲○○，出租當時一０五三號土地是我向公
    所租約在我名下，其他是在我父親名下，我沒有取得租約權
    ，但我有口頭同意租給他，可是沒有收他租金」等語（見原
    審卷第四十四頁），於本院前審調查時復到庭結證稱：「一
    ０五三號土地是我去承租來的，後來有租給被告。至一０五
    六、一０五七地號之土地是我父親去承租的，而且有繳稅，
    後來我父親死亡，我沒辦法出租，但我有口頭答應被告甲○
    ○可使用這二筆土地，被告甲○○、環成公司等二人並不知
    我們父子並未合法承租該二筆土地。又被告有說承租上開土
    地係要設置預拌混凝土廠及貨櫃屋」等語（見本院前審卷第
    四十六頁至第四十八頁），於本院審理時亦為大致相同之證
    述。然查，上開一０五六、一０五七號土地，係國有土地，
    並無人曾承租，已論證如上，殊不可能由其父所承租，或在
    其父名下，其自無權口頭租給被告，或答應被告使用，故其
    上開證述，殊不能據為有利被告之認定。次查，臺電公司大
    甲溪電廠雖於八十二年間在上開一０五三號、一０五四號、
    一０五五號、一０五六號、一０五七號等土地上辦理水力發
    電工程第七棄碴場時，和平鄉公所曾就坐落在一０五六號土
    地上乙○○所有之房屋協議拆除並發給補償費，且於八十六
    年五月間曾就一０五七號土地收取與租金相同之損害賠償金
    ，亦有和平鄉公所原住民保留地損害賠償金收據及工程計算
    紙等影本各一份附卷足憑（見原審卷第六十八頁至第六十九
    頁），另台電公司和平工程處於八十八年八月十四日亦曾致
    函乙○○稱：「本處原辦馬鞍水力發電工程棄碴場柒，已完
    成驗收，自即日起交還台端自行管理，台端提供用地，使工
    程得以順利進行，謹致謝忱」等情，有該函影本一份在卷可
    按（見一六八０九號偵查卷第二十八頁），及證人即台中縣
    和平鄉公所農業課員陳俊傑於原審亦結證稱：「第一０五七
    地號土地在鄉公所八十四年清查檔案及清冊並沒有劉佳炳（
    即乙○○之父）的使用紀錄，現在的也沒有，但第一０五七
    地號土地於六十九年有報准，經專案核定准予放租，然在未
    承租以前，若有占用之事實，要追繳五年的損害賠償金，其
    金額同租金，由鄉公所逐年通知繳納，最後一次繳到八十五
    年，之後因鄉公所覺得不妥遂停徵。第一０五七地號土地經
    過電腦檔案清查，乙○○雖係非法占用，然因其父親之前有
    繳損害賠償金，其是有此權利的。至乙○○占用第一０五七
    地號土地，之前的承辦員已於八十九年九月二十九日查報，
    嗣於九十年九月十日正式收回列管」等情（見原審卷第七十
    五頁至第七十八頁），然縱使台電公司有使用上開土地，亦
    係該公司是否另涉刑責之問題，究不能因而認定被告無罪。
    另陳俊傑所言適足以證明乙○○及其父就該第1056及1057
    號土地無承租權，尤難據為有利被告之認定。末查，被告僅
    租用1053號地面積0．3130公頃，而竟連同第1056、1057號
    地共使用1．0691公頃，超用二倍有餘，當知有不法占用，
    故其辯稱，乙○○允其使用，不知有占用第1056及1057號土
    地，要係飾卸之詞，顯難置信。被告占用公有地之犯行，已
    堪認定。
四、核被告所為，係犯山坡地保育利用條例第十條、第九條第九
    款之罪，應依同條例第三十四條第一項之規定論處。被告犯
    罪事證已至明確，原審未予依法論科，核有未當。公訴人即
    上訴人上訴意旨，執此指摘原審此部分判決違誤，顯有理由
    ，自應由本院予以撤銷改判。茲審酌被告係為在當地營造工
    程，致犯本罪，且事後已離開該處等情，予以科處有期徒刑
    七月；另查，同條例第三十四條第四項雖規定，犯本條之罪
    者其墾植物、工作物、施工材料及所使用之機具沒收之，係
    採義務沒收主義，唯該條項並未特別規定「不問屬於犯人與
    否，沒收之」，是上開墾植物、工作物、施工材料及所使用
    之機具，仍應適用刑法第38條第3項前段，以屬於犯人所有
    者為限，始應予沒收 (最高法院93年台上字第2825、2751號
    判決參照)。經查上開墾植物、工作物、施工材料及所使用
    之機具，係環成公司所有，且現已轉售他人，已據被告及證
    人乙○○在本院審理時證陳在卷，故上開墾植物、工作物、
    施工材料及所使用之機具，就不諭知沒收，合予敘明。又被
    告於五年內未曾受有期徒刑以上刑之宣告，有台灣高等法院
    前案紀錄表載明在卷可稽，其經此次判刑後，當知所悔悟，
    而無再犯之虞，因認所宣告之刑以暫不執行為適當，故予宣
    告緩刑三年，以啟自新。
據上論結，應依刑事訴訟法第三百六十九條第一項前段、第三百
六十四條、第二百九十九條第一項前段，山坡地保育利用條例第
三十四條第一項，第十條、第九條第九款，刑法第十一條、第七
十四條第二項，判決如主文。
本案經檢察官丙○○到庭執行職務。
中　　華　　民　　國　　94　　年　　11 　月　 29  　　日
          刑事第十一庭  審判長法  官  黃  梅  月
                              法  官  林  欽  章
                              法  官  黃  日  隆
上列正本證明與原本無異。
如不服本判決應於收受送達後十日內向本院提出上訴書狀，其未
敘述上訴之理由者並得於提起上訴後十日內向本院補提理由書（
均須按他造當事人之人數附繕本）。
                              書記官  陳  三  軫
中　　華　　民　　國　　94　　年　　11　月　30      　日
                                                    　Ａ
